【裁判字號】    97,上易,2083
【裁判日期】    980715
【裁判案由】    背信
【裁判全文】
臺灣高等法院臺中分院刑事判決        97年度上易字第2083號
上  訴  人  臺灣臺中地方法院檢察署檢察官
上  訴  人
即  被  告  甲○○
選任辯護人  蔡振修律師
            張慶宗律師
            何孟育律師
上列上訴人因被告背信案件，不服臺灣臺中地方法院97年度易字
第606號中華民國97年9月22日第一審判決（起訴案號：臺灣臺中
地方法院檢察署96年度偵字第8708號），提起上訴，本院判決如
下：
    主    文
原判決撤銷。
甲○○連續為他人處理事務，意圖損害本人之利益，而為違背其
任務之行為，致生損害於本人之利益，處有期徒刑拾壹月；減為
有期徒刑伍月又拾伍日，如易科罰金，以銀元佰元即新臺幣玖
佰元折算壹日。
    犯罪事實
一、甲○○自民國九十一年五月十日起至九十四年七月十日（起
    訴書誤載為五月九日）止，在臺中市○○區○○路三段五一
    五號三樓「台智精密科技股份有限公司」（下稱台智公司）
    ，擔任董事長兼總經理職務，係為台智公司處理事務之人。
    其明知就該公司業經出售之商品應積極收取貨款，詎甲○○
    竟基於意圖損害台智公司利益之概括犯意，自九十四年三月
    間起至同年五月間某日止，將台智公司之辦公用品及光學尺
    、影像測量系統、顯示器、投影機等光學儀器設備，分別以
    新臺幣（下同）七萬七千五百十元、四萬一千五百二十元、
    八千四百元、二十五萬五千元、六十六萬六千七百五十元、
    二十一萬元、一百七十二萬八千三百六十三元、三百二十二
    萬九千三百四十元、三百五十萬零六百零五元之價格（合計
    一千零十四萬零四百零三元），售予甲○○之妻舅乙○○所
    開設、且由甲○○擔任股東之「威亨貿易有限公司」（下稱
    威亨公司）。然甲○○於交付上開商品後，卻故不向威亨公
    司收取貨款，任令台智公司損失上開金額之應受帳款利益。
二、案經台智公司代表人己○○委請許瑞君律師訴請臺灣臺中地
    方法院檢察署檢察官偵查起訴。
    理    由
一、證據能力部分：
    按被告以外之人於審判外之言詞或書面陳述，除法律有規定
    者外，不得作為證據。被告以外之人於偵查中向檢察官所為
    之陳述，除顯有不可信之情況者外，得為證據。被告以外之
    人於審判外之陳述，雖不符前四條之規定，而經當事人於審
    判程序同意作為證據，法院審酌該言詞陳述或書面陳述作成
    時之情況，認為適當者，亦得為證據。當事人、代理人或辯
    護人於法院調查證據時，知有第一百五十九條第一項不得為
    證據之情形，而未於言詞辯論終結前聲明異議者，視為有前
    項之同意。刑事訴訟法第一百五十九條第一項、第一百五十
    九條之一第二項、第一百五十九條之五分別定有明文。經查
    檢察官、被告及其選任辯護人，對於本判決所引用之下列各
    項屬於傳聞證據之證據能力，於本院審理時均不爭執，又於
    法院調查證據時，亦未於言詞辯論終結前聲明異議，茲審酌
    該等言詞陳述及書面陳述作成時之情況，並無不宜作為證據
    之情事，依刑事訴訟法第一百五十九條之五之規定，自得作
    為證據，合先敘明。
二、訊據上訴人即被告甲○○（下稱被告）對於曾經擔任台智公
    司董事長兼總經理職務，並於在職期間與威亨公司進行上開
    商品交易等情固坦承不諱，惟矢口否認有何背信犯行，辯稱
    ：九十四年三月至五月間，因為台智公司內部仍有庫存商品
    ，所以將存貨賣給威亨公司，但因交貨後發現瑕疵，所以威
    亨公司拒不付款云云。然查：
  (一)被告自承於本案事發期間，與大股東己○○、巫孟良間為爭
    奪台智公司（含蘇州萬濠、台濠等公司）經營權的糾紛越演
    越烈，被告與己○○、巫孟良逐於九十四年六月十八日凌晨
    最後一次議訂買賣股權事宜等情（被告九十八年六月十二日
    提刑事辯論意旨(二)狀第九頁，即本院卷(二)第七十四頁），復
    有該股權買賣契約書在卷可憑（本院卷(二)第十六頁）；另告
    訴人公司代表人己○○曾於九十四年四月七日在台智公司內
    ，張貼「致全體員工及已離職員工書」佈告，內容為：「言
    者諄諄，聽者邈邈。身為台智公司的董事對於少部分離職員
    工的行為深感痛心，……自從2004年底及2005年初再三告誡
    不要做違法之事，但有少數人仍執迷不悟，今天你們所做之
    事可能已經涉及到背信、侵權、侵占的共犯結構裡，無端淌
    入這混水，深感可惜，望你們能懸崖勒馬，到今日若能停止
    還能既往不究，我已經盡了最大的善意，這是我最後的唯一
    法律途徑，我再也不會再對你們提出任何忠告，不明白之處
    歡迎來電諮詢! 望自珍重，對我而言最壞的狀況亦不過如此
    。度過寒冬春天的腳步還會遠嗎? 己○○0000-000000、00-
    00000000000、00-00000000000、2005.4.7日。」等語，亦
    有該佈告影本附卷（本院卷(二)第四十八頁）可稽，顯見被告
    與己○○為台智公司之經營早已不合，合先敘明。
  (二)台智公司係於八十二年五月間設立，經營游標卡尺等加工製
    造及買賣、各類電子數字式量具等買賣、光學類度量衡器及
    計量器買賣業務、光學儀器製造、精密測量儀器開發設計買
    賣、光學、電子儀器、電子機械儀器買賣等業，被告自九十
    一年五月十日至九十四年五月九日止任公司之董事長兼任總
    經理，被告原有董事任期雖至九十四年五月九日屆滿，但因
    未及改選而依公司法第一百九十五條第二項前段之規定，其
    任期應延至改選董事就任即九十四年七月十一日之前一日止
    ，此有告訴人提出之台智公司登記資料在卷（他字卷第十一
    至十四頁）可考，並為被告所不爭執。又源台精密科技股份
    有限公司（下稱源台公司）係設立於九十三年十一月二十二
    日，經營一般儀器、度量衡器、光學儀器、精密儀器、電子
    零組件、材料、電腦及事務性機器設備等之製造、批發業，
    公司資本總額為二千萬元，董事長為被告之妻舅庚○○，出
    資額僅二十萬元，被告之配偶施盈盈任董事，係最大股東，
    其出資額為一千六百萬元，監察人施榮福係被告之岳父（被
    告於偵查中自承施榮福係其岳父，他字卷第八三頁），出資
    額僅十萬元，登記之公司所在地為臺中市西屯區工業區三八
    號二一○號二樓之二，此與被告於九十四年四月十二日所申
    請使用中華電信行動電話0000000000號門號（被
    告於偵查中自承該門號係渠申請，他字卷第一四二頁）被告
    帳單之寄送地址相同，又依第一類票據信用資料查覆單顯示
    ，源台公司開設之票據帳戶，其負責人之身分證字號即是登
    載甲○○之身分證字號等情，亦有告訴人提出源台公司之公
    司基本資料查詢、第一類票據信用資料查覆單及甲○○行動
    電話通聯調閱查詢單等書面文件（他字卷第十六至二十頁）
    在卷足憑，顯見被告隱身參與源台公司之經營，被告及其家
    族成員於被告當任職台智公司之董事長及總經理期間即籌組
    近相同業務之源台公司，被告於其與己○○就台智公司之經
    營理念衝突後，疑有為同業競業情事。
  (三)威亨公司係於八十七年十一月二十日設立，經營服飾品批發
    業，董事長為被告之妻舅乙○○，另董事為被告之岳父施榮
    福，其資本總額為五百萬元，（據告訴人所提出於九十六年
    六月二十三日之公司登記事項卡顯示，被告已係該公司之股
    東之一），而依財政部臺灣省中區國稅財產歸屬資料清單顯
    示，威亨公司於九十六年五月十四日查詢時其名下除僅有利
    息所得一百八十元外，並無任何財產資料等情，此有告訴人
    提出威享公司之公司基本資料查詢（他字卷第四十九頁、偵
    查卷第六十二至六十三頁）、威亨公司之財政部臺灣省中區
    國稅財產歸屬資料清單（偵查卷第五十五至五十六頁）在卷
    可稽，顯見威亨公司為被告之家族企業，被告對於其擔任該
    公司之股東，自知之甚明。又參以證人乙○○於本院審理中
    亦自證稱：威亨公司主要經營服裝業等語（本院卷一第一八
    二頁背面），顯見威亨公司並非經營電子、光學儀器等相關
    營業。另金太祥公司係設立於五十八年五月三十一日，經營
    資訊軟體、電器、電信器材、電子材料等批發業，代表人為
    李德寬，亦有該公司登記資料附於本院依職權向臺灣臺中地
    方法院檢察署九十七年度他字第四八三八號偵查卷宗內可憑
    。由上開四家公司之設立情形可知，台智公司、源台公司及
    金太祥公司，均是從事與電子器材銷售有關之業務，而威亨
    公司則是經營毫不相干之服飾品批發業，參以於本案偵查中
    原被列為背信之共同被告戊○○於偵查中供稱：「（台智公
    司和威亨公司是否有生意往來？）後來才有。」等語（偵查
    卷第十九頁），則威亨公司前既未與台智公司有生意往來，
    又非該電子、光學儀器之相關專業，其是否有必要向台智公
    司購買遠超過其資本總額而高達一千餘萬元之電子光學等儀
    器，再分別輾轉出售於源台公司六百四十六餘萬元貨物及金
    太源公司四百四十七萬餘元貨物之必要？殊值懷疑。又於本
    院依職權調原審法院九十五年度重訴字第三二六號給付貨款
    民事事件卷宗內，固有被告威亨公司所呈報其與金太祥公司
    交易光學尺顯示器之電腦打字列印並有金太祥公司李德寬大
    小章及英文簽名之採購單、出貨單為證，但依該事件之卷證
    顯示，同是威亨公司出售光學儀器等物予源台公司，仍有威
    亨公司開立給源台公司之統一發票在卷可稽，卻無威亨公司
    開立給金太祥公司之統一發票附卷？另在乙○○遲至本案被
    告甲○○背信案件於九十七年一月二十四日經起訴繫屬於原
    審法院後之九十七年十月三十日，始對金太祥公司代表人李
    德寬告訴詐欺之偵查案件（臺灣臺中地方法院檢察署九十七
    年度他字第四八三八號，經本院依職權調閱該卷證提示調查
    ）中，被告李德寬供稱：該公司有無跟乙○○購買光學儀器
    等物，伊不知道，伊也沒有與乙○○交易過，公司有無進這
    些貨品，伊不了解，這些貨品跟東西業務有關否，伊也不知
    道等語（參該案卷九十七年十二月九日偵訊筆錄），雖當日
    未經被告而自動到庭之盧豐田自承：這批貨是人家要伊幫忙
    買的，要送到大陸去，後來因為大陸裝貨時，發現有瑕疵，
    所以伊在大陸收貨款時，發生糾紛，無法順利收到款項，伊
    要跟乙○○協商延後付款，但找不到乙○○云云（參該案卷
    同期日筆錄），然乙○○於該案自承：「（為何要對盧豐田
    提告？）因為我找不到盧豐田，且因我後來中風意識不清，
    直到現在意識才比較清楚，我擔心時效過了，所以才會對盧
    豐田提告，現在對本件前後過程我較知道了，當初在九十四
    年交貨，盧豐田開給我四十五天票期。」等語，不僅明顯係
    為配合本案被告甲○○之背信案件而事後臨訟補提告訴，且
    其自始未能提出所謂由盧豐田開立之四十五天期票，亦無威
    亨公司開立予金太祥之統一發票（既已收期票，有進項憑證
    ，豈不開立發票？）為憑，於獲不起訴處分後，即未再議，
    亦未循民事訴訟管道求償，其告訴金太祥公司詐欺明顯是虛
    晃一招，則威亨公司與金太祥公司間是否確有光學儀器之交
    易，非無疑問。
  (四)就被告將台智公司辦公器具及光學儀器設備售予威亨公司之
    經過而言，依卷附台智公司開給威亨公司之六張統一發票影
    本所示，被告於九十四年三月七日及四月二十日各有將品名
    為「雜項辦公用品」之商品售予威亨公司，則縱使被告一再
    辯稱之庫存光學儀器品質瑕疵等情屬實，惟上開「雜項辦公
    用品」又何來瑕疵之有？其與被告所稱之光學儀器瑕疵並無
    任何關聯，且交易時間又與其他光學儀器顯然不同，亦非同
    開一張發票或有其他不能割裂處理之情事，被告何以未曾就
    此向威亨公司索討貨款？再者，被告所稱之光學儀器瑕疵問
    題，在原審法院九十五年度重訴字第三二六號給付貨款事件
    審理中，威亨公司係提出文件三紙，以圖證明曾向被告反映
    商品瑕疵之事，惟觀諸威亨公司九十四年五月十二日傳真函
    ，其上載稱：「……但當貨物到我們客戶處後，客戶再銷售
    給使用者，發現其品質不穩定，導致使用者幫人加工之模具
    尺寸錯誤造成損失，我們的客戶要求我們要賠償……。」等
    語，於九十四年五月十八日之不良品會議紀錄上，威亨公司
    代表人乙○○稱：「……可能是客戶使用不當，因而請客戶
    反覆測試檢查，由於該使用者離我們客戶處很遠，每次前去
    處理之時間最少需半天，對他們造成很大困難，但是他們也
    是盡量把服務做好，經過我們客戶多次努力還是無法解決，
    且讓使用者之模具作壞了，該使用者很生氣因而要求我們必
    須賠償該損失……。」等語，另於九十四年六月六日不良品
    處理會議紀錄上，乙○○再稱：「……上周又接到客戶的抱
    怨，使用我們的產品安裝於該公司之設備上，結果機器剛交
    機時沒問題，經過一個月使用後該批貨全部被退貨損失慘重
    ……。」等語，不僅並未將商品瑕疵情形具體指明，至多僅
    以「品質不穩定」等空泛語詞籠統帶過，且究係賣給源台公
    司之商品或金太祥公司之商品何者有瑕疵，亦不言明，明顯
    在矇混，此經本院依職權調閱該事件卷宗提示調查可憑，而
    被告該次與威亨公司交易總額已逾千萬元，並非小額交易，
    對於台智公司之利益至關重大，卻未見被告要求威亨公司列
    出商品瑕疵清單以供逐一核對，徒以對方言稱「品質不穩定
    」即行使任何催討債權之行動，明顯與一般商業交易之常情
    有違。是以上開威亨公司傳真函及會議紀錄之真實性已堪存
    疑，自無從據為認定台智公司交付予威亨公司之光學儀器產
    品確有瑕疵之證明。
  (五)證人乙○○於本院結證稱：「（你賣給金太祥公司以外的貨
    到哪裏去？）剩下的東西我交代我弟弟庚○○處理，當時我
    生病。」云云（本院卷第一八二頁），惟源台公司名義負責
    人庚○○於原審則證稱：「（為何乙○○要把這批貨給你賣
    ？）因為他說南部的客人要跟他買，他覺得南部的客人有問
    題。他問我說如果我覺得可以的話，要把貨賣給我，並不是
    寄賣。」、「（源台有無支付貨款給威亨公司？）沒有，因
    為很多產品有瑕疵，所以我們一毛錢都沒有付，而且產品都
    退給威亨公司。」等語（原審卷第一三一頁背面、第一三○
    頁），則威亨公司與源台公司間是否確有真實之買賣交易，
    非無疑竇。退步言，依上開民事事件卷宗所附九十五年九月
    八日民事答辯狀答辯理由第二項第二款之記載，前揭威亨公
    司文件所指之瑕疵不良品，係由威亨公司向台智公司訂貨後
    售予源台公司。雖被告於本院改辯稱九十四年五月十二日、
    五月十八日、六月六日三次密集的均係針對「威亨公司轉售
    予『金太祥公司』之商品」，因發現瑕疵所召開之協調會。
    而非就「威亨公司轉售予『源台公司』之商品」，所召開之
    協調會，此由原審九十七年八月十一日之審判筆錄第二十二
    頁，被告甲○○之供述：「瑕疵是乙○○向我反應，我有問
    他詳細的狀況，這批貨反應的客戶是金太祥向乙○○反應的
    ，金太祥是賣到『中東』的。乙○○是跟我反應金太祥所提
    出的問題」即明，原審判決係張冠李戴，認定事實顯有錯誤
    云云（被告九十八年六月十二日提刑事辯論意旨(二)狀第三頁
    ，即本院卷(二)第六十八頁），惟被告之事後翻異前詞，不僅
    與其於上開民事事件之答辯不符外，亦與前揭金太祥公司盧
    豐田於乙○○告訴詐欺之偵查案件中所稱：這批貨是人家要
    伊幫忙買的，要送到『大陸』去，後來因為大陸裝貨時，發
    現有瑕疵，所以伊在大陸收貨款時，發生糾紛，無法順利收
    到款項等語，及證人乙○○於本院結證稱：「因為威亨公司
    賣給金太祥公司外銷到大陸因有貨品有瑕疵」等語者（本院
    卷第一八三頁）歧異，顯見被告係因見原審判決對其為不利
    之認定後，事後圖卸而翻異前詞。又源台公司向威亨公司購
    入前揭貨品後，前後歷經大約三個月之期間，始由源台公司
    人員辛○○檢查發現瑕疵，並向該公司負責人庚○○反映，
    並停止繼續進貨等情，業據證人辛○○於原審證述明確（原
    審卷第一八九頁背面、第一九一頁背面），核與證人庚○○
    於原審證稱：「（問：向威亨公司所買的貨品，是何時交貨
    ？）是陸陸續續分開交，時間約為九十四年四、五月間。交
    貨後過了好幾個月，我才跟乙○○反應說或有問題。」等語
    （原審卷第一三一頁背面）相符。則源台公司於九十四年四
    、五月間收受該批貨物後，歷經長達三個月之檢查始發現瑕
    疵，則威亨公司負責人乙○○接獲源台公司反映商品瑕疵之
    時間，最快已是九十四年七月間，何能提早於九十四年五月
    十二日以傳真函通知被告貨物存在品質不穩定之瑕疵？被告
    又何以早於源台公司發現瑕疵前，即率先於九十四年五月十
    八日及同年六月六日與威亨公司召開不良品處理會議？抑有
    進者，依據證人庚○○、辛○○之前揭證詞，上開商品瑕疵
    係因源台公司內部檢查自行發現，根本並未由源台公司交付
    予下游客戶或消費者，則威亨公司上開函文所稱「貨物到我
    們客戶（應指源台公司）處後，客戶再銷售給使用者」、「
    經過我們客戶（亦指源台公司）多次努力還是無法解決，且
    讓使用者之模具作壞了，該使用者很生氣因而要求我們必須
    賠償該損失」等語，又係從何而來？益徵被告所辯：威亨公
    司向伊反應商品瑕疵所以拒付貨款云云，顯非實情，不足採
    信。
  (六)另威亨公司在前揭給付貨款民事事件審理期間，先於九十五
    年九月八日提出標示有「零件無法組合」之照片四張，以圖
    證明台智公司交付之貨品確實存有瑕疵，迨同年十月二十六
    日始具狀提出不良品明細（列出八項商品瑕疵，檢附十三張
    照片）。然上開貨品若係台智公司於九十四年三至五月間所
    陸續交付，則買受人即威亨公司應有從速檢查商品瑕疵之義
    務，尤其威亨公司在當時甚且為此瑕疵拒絕台智公司給付貨
    款之請求，理應於九十四年五、六月間即已備妥明細標示具
    體之瑕疵情形，而非於九十五年九月八日民事答辯狀中仍無
    法具體指明貨品瑕疵原因，直至同年十月二十六日始行提出
    不良品明細資料。況且該批貨品交付威亨公司迄今已長達三
    年有餘，威亨公司列出之前揭瑕疵究係台智公司原先製造、
    存放不當造成，或係威亨公司乃至於源台公司人員處理過程
    欠佳所致，均因威亨公司並未及時檢附瑕疵清單而存有疑義
    。是以縱使本院依辯護人之聲請就上開商品送交專業機構進
    行鑑定，就其瑕疵於台智公司交貨予威亨公司時是否即已存
    在乙節仍屬不明，尚無助於本案犯罪事實之釐清，本院因認
    並無予以送鑑定調查該項證據之必要，附此敘明。
  (七)至於被告與己○○於九十四年六月十八日所簽訂之「股份買
    賣轉讓契約書」中，固然列出特殊交易部分由被告負責催收
    等語，然被告是否因其背信行為致使台智公司受有利益損失
    ，應依交易成立當時之客觀情形綜合判斷，縱使被告於事後
    表示願意承擔台智公司該部分之損失，並自己○○所須交付
    之購買股權尾款中扣除，亦無從反推被告行為當時並未造成
    台智公司受有任何損害；且正因台智公司受有無法催討貨款
    之損失，雙方始須言明約定特殊交易由被告負責催收，否則
    台智若未因此交易受有任何損失，何須特為此約定！
  (八)綜上調查，被告前揭所辯各節均屬無憑，不足採信。此外，
    並有郵件招領通知單影本七張、財政部臺灣省中區國稅局臺
    中市分局九十四年十月二十四日中區國稅中市三字第０九四
    三二００二二五七號函、營業人進銷項憑證交查異常查核清
    單、台智公司變更登記表、威亨公司設立登記事項卡各一份
    附卷可稽。本案事證已臻明確，被告背信犯行至堪認定。
三、查被告為上開背信行為後，九十四年二月二日修正公布之刑
    法條文已自九十五年七月一日起施行，其中與本件背信犯行
    有關之第二條、第三十三條第五款、第四十一條第一項、第
    五十六條均已修正，另刑法施行法增訂之第一條之一亦於九
    十五年六月十四日公布，並自同年月十六日起施行。按「行
    為後法律有變更者，適用行為時之法律，但行為後之法律有
    利於行為人者，適用最有利於行為人之法律」，修正後刑法
    第二條第一項定有明文。此條規定係規範行為後法律變更所
    生新舊法律比較適用之準據法，本身尚無新舊法比較之問題
    ，於新法施行後，應一律適用新法第二條第一項之規定，為
    「從舊從輕」之比較。又刑法施行法雖增列第一條之一之規
    定，然於本案具體適用結果，前揭條文之變更並無有利、不
    利被告之情形，自應逕依裁判時法刑法施行法第一條之一之
    規定論處（最高法院九十五年十一月七日九十五年第二十一
    次刑事庭會議決議參照），先予敘明。再按本次法律變更，
    比較時應就罪刑有關之共犯、未遂犯、想像競合犯、牽連犯
    、連續犯、結合犯，以及累犯加重、自首減輕暨其他法定加
    減原因（如身分加減）與加減例等一切情形，綜其全部罪刑
    之結果而為比較（最高法院九十五年五月二十三日九十五年
    度第八次刑庭會議決議參照）。茲就本件新舊法比較結果說
    明如下：
  (一)關於罰金刑最低額之問題，被告所犯罪名係刑法第三百四十
    二條之背信罪（詳如後述），法定刑中有科處罰金之規定。
    修正前刑法第三十三條第五款規定罰金為一元以上，修正後
    刑法第三十三條第五款則將罰金規定係新臺幣一千元以上，
    以百元計算之。經比較新舊法之結果，應以舊法較有利於被
    告。
  (二)修正前刑法第四十一條第一項前段規定：「犯最重本刑為五
    年以下有期徒刑以下之刑之罪，而受六個月以下有期徒刑或
    拘役之宣告，因身體、教育、職業、家庭之關係或其他正當
    事由，執行顯有困難者，得以一元以上三元以下折算一日，
    易科罰金。」再被告行為時之易科罰金折算標準，修正前罰
    金罰鍰提高標準條例第二條（現已刪除）規定，就其原定數
    額提高為一百倍折算一日。則本件被告行為時之易科罰金折
    算標準，如以銀元三百元折算一日，經折算為新臺幣後，應
    以新臺幣九百元折算為一日。惟修正後刑法第四十一條第一
    項前段則規定：「犯最重本刑為五年以下有期徒刑以下之刑
    之罪，而受六個月以下有期徒刑或拘役之宣告者，得以新臺
    幣一千元、二千元或三千元折算一日，易科罰金。」經比較
    新舊法之結果，應以舊法較有利於被告。
  (三)修正後刑法業已刪除連續犯之規定，此刪除雖非犯罪構成要
    件之變更，但顯已影響行為人刑罰之法律效果，自屬法律有
    變更。而被告在特定期間內為前述背信行為，符合舊法對於
    連續犯規定強調「概括犯意」及「罪名同一」之主、客觀要
    件，尚有論以裁判上一罪之餘地。但依新法對於上開反覆實
    施犯罪模式之對應處置，除合於「接續犯」或「包括一罪」
    之情形外，則僅能依數罪併罰之規定個別處斷。被告上開背
    信犯行於客觀上截然可分，尚不具時、空之密接性，而無「
    接續犯」規定之適用；又背信犯罪本質上未必存在反覆實施
    之特性，立法者更無意將多次背信行為擬制為單一犯罪之獨
    立構成要件，亦與學說上「包括一罪」之定義有間。是以被
    告所為如依新法處斷，僅能將犯罪事實一、二之個別背信行
    為，論以數罪而併合處罰，依刑法第二條第一項之規定比較
    新舊法結果，自應適用較有利於被告之行為時法律即修正前
    刑法第五十六條論以連續犯。
    綜上，舊法關於法定罰金刑下限及連續犯之規定，均較有利
    於被告，衡諸整體綜合比較結果及不得割裂適用法律之原則
    ，就本件被告所犯之背信罪，應依刑法第二條第一項前段之
    規定，一體適用修正前刑法之相關規定予以處斷。至於易刑
    處分部分，易科罰金之折算標準並不包括在上開最高法院刑
    事庭會議決議之「綜其全部罪刑之結果而為比較」之範圍，
    應逕依刑法第二條第一項之規定，就易科罰金折算標準部分
    適用修正前刑法第四十一條第一項前段之規定（最高法院九
    十六年度台非字第八五號刑事判決、臺灣高等法院暨所屬法
    院九十五年法律座談會刑事類第三號、第六號法律問題研討
    結果參照），附此敘明。
四、論罪科刑：
  (一)核被告甲○○所為，係犯刑法第三百四十二條第一項（起訴
    書漏載第一項）之背信既遂罪。其前後所為數次背信犯行，
    時間緊接，方法相近，觸犯構成要件相同之罪名，顯係基於
    概括犯意反覆為之，應依修正前刑法第五十六條連續犯之規
    定論以一罪，並依法加重其刑。
  (二)原審認被告罪證明確，予以論罪科刑，固非無見，惟原判決
    就公訴意旨起訴被告未經股東會或董事會決議關廠停業，而
    於九十四年四月二十一日起，擅自將台智公司設於上址之營
    業處所關閉，並停止營業活動，使台智公司蒙受繼續營業之
    損失而同涉犯背信罪嫌部分，原審未為詳查，遽對被告論罪
    科刑，即有未合（詳下述不另為無罪之諭知部分）。被告上
    訴意旨否認犯罪指摘原判決不當，固無理由；檢察官據告訴
    人具狀請求上訴，略以：被告與乙○○共同掏空告訴人台智
    公司資產高達一千餘萬元，占告訴人台智公司實收資本額之
    百分之二十以上，若以原判決所量處之刑及易科罰金之標準
    ，被告僅需繳納十六萬二千元之金額即可安然脫身，顯與告
    訴人台智公司所受之損害不成比例，有違罪刑相當原則，且
    難收懲罰及矯正之效；又被告擅自關廠停止營運，造成告訴
    人台智公司無形之商機、人才流失及營運損失，復將告訴人
    台智公司之內部電腦檔案資料全數破壞，嚴重影響告訴人台
    智公司之正常營運而被告對於其所為之所有犯行，均一再飾
    詞否認，迄今亦未與告訴人台智公司洽談和解及賠償事宜，
    足見被告確實惡性重大，且毫無深切悔改之意甚明，是原審
    漏未審酌被告犯行對告訴人台智公司所生之危害甚鉅及犯後
    態度欠佳等情，僅量處被告有期徒刑一年，減刑為有期徒刑
    六月，並得易科罰金，自屬過輕，難謂妥適云云，惟被告固
    然否認犯罪，且其背信處理公司產品達一千餘萬元，惟被告
    事後業與台智公司最大股東己○○達成股權買賣轉讓協約，
    約定特殊交易部分，仍由被告負責催收，否則以現金認列自
    尾款內扣除，有該契約書在卷可憑，告訴人本得另循民事救
    濟，非必然應反應於刑事責任上，則原審判決所為宣告刑尚
    未嫌失之過輕，至被告因適用中華民國九十六年罪犯減刑條
    例，而減其刑期二分之一，並因而得以易科罰金，乃係政府
    德政所致，亦無量刑過輕情事，是檢察官之上訴亦無理由。
    惟原審判決既有上開未及適用法律之瑕疵，即屬無可維持，
    應由本院予以撤銷改判。
  (三)爰審酌被告身為台智公司之董事長兼總經理，卻不思謀求台
    智公司之最大利益，故不收取威亨公司積欠之貨款，顯已嚴
    重違背台智公司委任處理事務之付託，所為至無足取；再參
    以被告犯罪目的、手段、犯罪後並未坦承犯行之態度、所生
    危害之嚴重性、台智公司所受損失及其善後處理之協議等一
    切情狀，量處如主文所示之刑，以示懲儆。又被告上開犯罪
    時間在九十六年四月二十四日之前，且無中華民國九十六年
    罪犯減刑條例第三條第一項各款所列舉不予減刑之情形，已
    合於同條例所定之減刑要件，爰依同條例第二條第一項第三
    款之規定，減其刑期二分之一，併依修正前刑法第四十一條
    第一項前段及同條例第九條之規定，諭知易科罰金之折算標
    準。
五、不另無罪諭知部分：
  (一)公訴意旨以：(1)被告甲○○於九十三年十一月二十二日，以
    其配偶施盈盈之名義，在臺中市工業區○○○路二一０號二
    樓成立源台公司，並於九十四年二月十六日以源台公司名義
    ，發函予加拿大Transocean Machine Co.Inc.表示Carmar
    公司（即台智公司）現正進行內部組織重組，Carmar公司的
    創始工作團隊已新設立Arcs公司等語。(2)復於94年4月21日
    ，關閉台智公司位於臺中市○○路○段515號3樓之營業處，
    且未派人留守，致Transocean Machine Co.Inc.無法聯絡台
    智公司訂購產品，足生損害於台智公司。因認被告此部分亦
    涉有刑法第三百四十二條第一項（起訴書漏載第一項）之背
    信罪嫌等語。
  (二)惟按犯罪事實應依證據認定之，無證據不得認定犯罪事實，
    刑事訴訟法第一百五十四條第二項定有明文。而刑事訴訟法
    上所謂認定犯罪事實之證據，係指足以認定被告確有犯罪行
    為之積極證據而言，該項證據自須適合於被告犯罪事實之認
    定，始得採為斷罪資料，最高法院二十九年上字第三一０五
    號著有判例。次按刑法上背信罪為目的犯及結果犯，其構成
    要件，除行為人對各該犯罪行為有認識之外，更須具有取得
    不法利益或損害本人利益之特定意圖。
  (三)經查：
    1.源台公司向經濟部中部辦公室申請設立登記之資料中，係
      以被告之妻舅庚○○為董事長，被告之妻施盈盈僅為該公
      司之董事，而源台公司即為庚○○負責經營等情，業據證
      人庚○○於原證述明確，並有臺中市政府營利事業登記證
      、源台公司變更登記表各一份在卷足參。則公訴人僅憑被
      告之配偶施盈盈擔任源台公司董事乙節，遽認源台公司係
      由被告以施盈盈名義成立並對外發函，已嫌率斷。況且卷
      附九十四年二月十六日之電子郵件，寄信者係署名為「Ma
      rgaret」，寄件者之電子郵件信箱為「system@arcs.com.
      tw」，均難認定與被告有何直接關聯，公訴人指稱該份函
      件係由被告寄發，亦乏所據，不足採信。至於卷附通聯調
      閱查詢單上固然顯示被告所申請之0000000000
      號行動電話門號，係以源台公司之營業處所作為帳單寄送
      地址，惟該門號之申請日期為九十四年四月十二日，均在
      前揭源台公司設立登記及寄發電子郵件時間之後，尚無從
      憑此認定被告係申請設立源台公司及寄發上開電子郵件之
      行為人。另卷附記載被告擔任源台公司總經理之網頁資料
      ，至多亦僅能證明被告自台智公司離職後之個人動向，仍
      不得遽認其在離職前即已在源台公司內身居要津。
    2.如前述被告自承於本案事發期間，與大股東己○○、巫孟
      良間為爭奪台智公司（含蘇州萬濠、台濠等公司）經營權
      的糾紛越演越烈，被告與己○○、巫孟良逐於九十四年六
      月十八日凌晨最後一次議訂買賣股權事宜等情（被告九十
      八年六月十二日提刑事辯論意旨(二)狀第九頁，即本院卷(二)
      第七十四頁），復有該股權買賣契約書在卷可憑（本院卷
      (二)第十六頁）；另告訴人公司代表人己○○曾於九十四年
      四月七日在台智公司內，張貼「致全體員工及已離職員工
      書」佈告，內容為：「言者諄諄，聽者邈邈。身為台智公
      司的董事對於少部分離職員工的行為深感痛心，……自從
      2004年底及2005年初再三告誡不要做違法之事，但有少數
      人仍執迷不悟，今天你們所做之事可能已經涉及到背信、
      侵權、侵占的共犯結構裡，無端淌入這混水，深感可惜，
      望你們能懸崖勒馬，到今日若能停止還能既往不究，我已
      經盡了最大的善意，這是我最後的唯一法律途徑，我再也
      不會再對你們提出任何忠告，不明白之處歡迎來電諮詢!
      望自珍重，對我而言最壞的狀況亦不過如此。度過寒冬春
      天的腳步還會遠嗎? 己○○0000-000000、00-0000000000
      0、00-00000000000、2005.4.7日。」等語，亦有該佈告
      附卷（本院卷(二)第四十八頁）可稽，顯見被告與己○○為
      台智公司之經營早已不合，已如前述。而因台智公司之經
      營階層互爭，因而使台智公司的員工人心惶惶，並造成離
      職大潮，即在九十四年二月間，共有四十一人之多，同年
      三月間，尚有三十一人，同年九十四年四月上旬，只有十
      九人，同年九十四年四月下旬，僅有十二人，至同年五月
      初，只剩下四4個人而已，其中除被告及告訴人與董事巫
      孟良外，僅剩一位員工即處理資產交接人蘇懿珊，此有被
      告提出之台智公司九十四年二月至五月員工在職與離職比
      較表在卷（本院卷(二)第四十九頁）可查，並據證人丙○○
      於本院結證稱：台智公司員工於九十三年底及九十四年初
      有很多人陸續離職，從三十多人，至伊於九十四年月三十
      日離職時，僅有十餘人，因為那段期間大陸公司之總經理
      己○○有貼公告，他有找伊等談去大陸工作的事，也有風
      聲說台灣這邊的公司要關起來，因大家不願意去大陸工作
      ，陸陸續續就有人離職，自己去找工作等語（本院卷(二)第
      一八○頁正、背面）。
    3.證人即台智公司前任管理課長戊○○固於原審九十七年八
      月一日審理時證述：：「（台智公司在九十四年四月二十
      一日發生何事？）因為我管人事，有些人陸陸續續一直離
      職，後續人愈來愈少，『當天』大家都沒有來上班，因為
      當時聽說沒有人要進去上班了，我並不知道源頭是何人講
      的。當時我去的時候，門關著不能進去。當時我有鑰匙，
      我想說大門深鎖，門也關著，所以我也沒有進去。因為當
      時沒有人進去。而且之前陸陸續續己○○有提到說生產線
      要關閉，我有聽到。這樣造成員工感覺公司不是很穩定。
      」等語（原審卷第一三三頁正、背面），另證人人丙○○
      於本院結證稱：後來管理部分來開門，就進去了，公司門
      鎖有無換過，伊不清楚等語（本院卷(一)第一八二頁）。而
      一般公司於下班後或無人上班時關上門鎖，乃是情理之常
      ，尚不足以上班時公司大門未開啟，即認係被告故為關閉
      公司不營業，況台智員工無心上班係因公司經營高層互鬥
      而自然呈現之狀態。再參以被告於本院所提出於九十五年
      四月底、五月份仍陸續開立統一發票以向客戶請款，及於
      九十四年五月至六月底仍有繼續收取帳款之明細（本院卷
      (二)第五十六至六十五頁），而證人丙○○於本院復證稱：
      九十四年四月二十二日仍有出口報單等語（本院卷(二)第一
      八○頁背面），顯見於九十四年四月二十一日後，台智公
      司仍有營運，並非全然關廠停業。是以，縱使有九十四年
      四月二十一日有部分員工不得其門而入之情形，惟此因與
      公司經營高層互鬥有關，仍不足片面認此狀態即是被告損
      害台智公司利益之背信行為。從而，公訴人就此部分認定
      被告涉犯背信罪，容屬可議，不足為取。此外，復查無其
      他積極證據足認被告確有公訴意旨所載稱之此部分背信犯
      行，依「罪疑唯輕」之刑事法原則，不能證明其犯罪。因
      被告此部分之行為如成立犯罪，與前揭業經論罪科刑之背
      信犯行間，具有刑法修正前之連續犯關係，屬裁判上之一
      罪，基於審判不可分原則，爰不另為被告無罪之諭知。
據上論斷，應依刑事訴訟法第三百六十九條第一項前段、第三百
六十四條、第二百九十九條第一項前段，刑法第二條第一項前段
、修正前刑法第五十六條、刑法第三百四十二條第一項、修正前
刑法第四十一條第一項前段，刑法施行法第一條之一第一項、第
二項前段，修正前罰金罰鍰提高標準條例第二條，現行法規所定
貨幣單位折算新臺幣條例第二條，中華民國九十六年罪犯減刑條
例第二條第一項第三款、第七條、第九條，判決如主文。
本案經檢察官丁○○庭執行職務。
中    華    民    國    98    年    7     月    15    日
            刑事第五庭  審判長法  官  趙  春  碧
                              法  官  楊  真  明
                              法  官  賴  恭  利
以上正本證明與原本無異。
不得上訴。
                              書記官  林  桂  鳳
中    華    民    國    98    年    7     月    15    日
附錄論罪科刑法條：
刑法第三百四十二條：
為他人處理事務，意圖為自己或第三人不法之利益，或損害本人
之利益，而為違背其任務之行為，致生損害於本人之財產或其他
利益者，處五年以下有期徒刑、拘役或科或併科一千元以下罰金
。
前項之未遂犯罰之。


司法院資訊處製作；財團法人民間司法改革基金會備份。
